---
title: "Análisis inicial de bases"
output: html_document
date: "2025-10-06"
editor_options: 
  chunk_output_type: console
---

```{r setup, include=FALSE}
knitr::opts_chunk$set(echo = TRUE)
```

```{r}
library(janitor)
library(tidyverse)
library(skimr)
library(readxl)
library(stargazer)
library(writexl)
```

# Constitucionales 2021

```{r}
Gasto_Candidatos_Constitucionales_2021 <- read_xlsx("[Input] Bases de Datos Gastos/Gasto Candidatos Constitucionales 2021.xlsx", skip = 5)

head(Gasto_Candidatos_Constitucionales_2021)
```


```{r Convencionales 2021}

colnames(Gasto_Candidatos_Constitucionales_2021)

gasto_constituyente_1 <- Gasto_Candidatos_Constitucionales_2021 |> 
   select(2, 3, 9, 19, 20)

gasto_constituyentes_2 <- gasto_constituyente_1 %>%
  rename(
    autoridad_electa = 1,
    region = 2,
    partido_politico = 3,
    glosa_del_gasto = 4,
    monto_en_pesos = 5
  )

gasto_constituyentes_2 <- gasto_constituyentes_2 |> 
  filter(autoridad_electa == "CONVENCIONAL CONSTITUYENTE")

gasto_digital_constituyentes_2021 <- gasto_constituyentes_2 |> 
  mutate(glosa_del_gasto = str_to_lower(glosa_del_gasto)) |> 
  mutate(glosa_contiene_digital = str_detect(glosa_del_gasto, 
                                             "digital|online|google|youtube|web|facebook|twitter|redes sociales"))

# Conteo de glosa que contiene la palabra digital

gasto_digital_constituyentes_2021 |> 
  count(glosa_contiene_digital)

rm(gasto_constituyente_1, gasto_constituyentes_2)
```


# Parlamentarias 2021

```{r}
Gasto_Campañas_Parlamentarias_2021 <- read_xlsx("[Input] Bases de Datos Gastos/Gasto Campañas Parlamentarias 2021.xlsx", skip = 5)

head(Gasto_Campañas_Parlamentarias_2021)
```


```{r Parlamentarias 2021}
colnames(Gasto_Campañas_Parlamentarias_2021)

gasto_parlamentarias_1 <- Gasto_Campañas_Parlamentarias_2021 %>% 
   select(2, 3, 9, 19, 21)

gasto_parlamentarias_2 <- gasto_parlamentarias_1 %>% 
  rename(
    autoridad_electa = 1,
    region = 2,
    partido_politico = 3,
    glosa_del_gasto = 4,
    monto_en_pesos = 5
  )

gasto_parlamentarias_2 |> 
  count(autoridad_electa)

gasto_digital_parlamentarias_2021 <- gasto_parlamentarias_2 %>% 
  filter(autoridad_electa %in% c("SENADOR", "DIPUTADO")) |> 
  mutate(glosa_del_gasto = str_to_lower(glosa_del_gasto),
         glosa_contiene_digital = str_detect(glosa_del_gasto, 
                                             "digital|online|google|youtube|web|facebook|twitter|redes sociales"))

gasto_digital_parlamentarias_2021 |> 
  count(glosa_contiene_digital)

rm(gasto_parlamentarias_1, gasto_parlamentarias_2)
```

# Parlamentarias 2017

```{r}
Gasto_Campaña_Parlamentarias_2017 <- read_xlsx("[Input] Bases de Datos Gastos/Gasto Campaña Parlamentarias 2017.xlsx", skip = 4)
```

```{r Parlamentarias 2017}
colnames(Gasto_Campaña_Parlamentarias_2017)

gasto_parlamentarias_1 <- Gasto_Campaña_Parlamentarias_2017 %>% 
  select(1, 2, 8,18, 19)

gasto_parlamentarias_2 <- gasto_parlamentarias_1 %>% rename(
  autoridad_electa = 1,
  region = 2,
  partido_politico = 3,
  glosa_del_gasto = 4,
  monto_en_pesos = 5
)

gasto_parlamentarias_2 |> 
  count(autoridad_electa)

gasto_digital_parlamentarias_2017 <- gasto_parlamentarias_2 %>% 
  filter(autoridad_electa %in% c("SENADOR", "DIPUTADO")) |> 
  mutate(glosa_del_gasto = str_to_lower(glosa_del_gasto),
         glosa_contiene_digital = str_detect(glosa_del_gasto, 
                                             "digital|online|google|youtube|web|facebook|twitter|redes sociales"))

gasto_digital_parlamentarias_2017 |> 
  count(glosa_contiene_digital)

gasto_digital_parlamentarias_2017 <- gasto_digital_parlamentarias_2017 |> 
  filter(!is.na(glosa_contiene_digital))

rm(gasto_parlamentarias_1, gasto_parlamentarias_2)
```

# Primera vuelta presidencial 2017

```{r}
Gasto_primera_vuelta_presidencial_2017 <- read_xlsx("[Input] Bases de Datos Gastos/Gasto primera vuelta presidencial 2017.xlsx", skip = 3)
```


```{r 1a Presidenciales 2017}
colnames(Gasto_primera_vuelta_presidencial_2017)

gasto_presidencial_2017 <- Gasto_primera_vuelta_presidencial_2017 %>% 
  select(4, 2, 3, 14, 15)

gasto_presidencial_2017_1 <- gasto_presidencial_2017 %>%
  rename(
    autoridad_electa = 1,
    region = 2,
    partido_politico = 3,
    glosa_del_gasto = 4,
    monto_en_pesos = 5
  )

gasto_presidencial_2017_1 <- gasto_presidencial_2017_1 %>% 
  select(-region)

gasto_digital_presidencial_2017 <- gasto_presidencial_2017_1 %>%
  mutate(
    glosa_del_gasto = str_to_lower(glosa_del_gasto),
    glosa_contiene_digital = str_detect(
      glosa_del_gasto,
      "digital|online|google|youtube|web|facebook|twitter|redes sociales"
    )
  )

gasto_digital_presidencial_2017 |> 
  count(glosa_contiene_digital)

gasto_digital_presidencial_2017 <- gasto_digital_presidencial_2017 |> 
  filter(!is.na(glosa_contiene_digital))

rm(gasto_presidencial_2017, gasto_presidencial_2017_1)
```

Eliminamos las bases de datos que no estamos utilizando:

```{r **}
rm(Gasto_Campaña_Parlamentarias_2017, Gasto_Campañas_Parlamentarias_2021, Gasto_Candidatos_Constitucionales_2021, Gasto_primera_vuelta_presidencial_2017)
```

# Unión de bases de datos

## Constituyentes

```{r}
gasto_partido_constituyentes_2021_r <- gasto_digital_constituyentes_2021 %>%
  select(-autoridad_electa) %>%
  group_by(partido_politico, region, glosa_contiene_digital) %>%
  summarise(gasto_digital_total = sum(as.numeric(monto_en_pesos), na.rm = T)) %>%
  ungroup()

gasto_partido_constituyentes_2021 <- gasto_digital_constituyentes_2021 %>%
  select(-autoridad_electa) %>%
  group_by(partido_politico, glosa_contiene_digital) %>%
  summarise(gasto_digital_total = sum(as.numeric(monto_en_pesos), na.rm = T)) %>%
  ungroup()
```

## Parlamentarias 2021

```{r}
gasto_partido_parlamentarias_2021_r <- gasto_digital_parlamentarias_2021 %>%
  select(-autoridad_electa) %>%
  group_by(partido_politico, region, glosa_contiene_digital) %>%
  summarise(gasto_digital_total = sum(as.numeric(monto_en_pesos), na.rm = T)) %>%
  ungroup()

gasto_partido_parlamentarias_2021 <- gasto_digital_parlamentarias_2021 %>%
  select(-autoridad_electa) %>%
  group_by(partido_politico, glosa_contiene_digital) %>%
  summarise(gasto_digital_total = sum(as.numeric(monto_en_pesos), na.rm = T)) %>%
  ungroup()
```

## Parlamentarias 2017

```{r}
gasto_partido_parlamentarias_2017_r <- gasto_digital_parlamentarias_2017 %>%
  select(-autoridad_electa) %>%
  group_by(partido_politico, region, glosa_contiene_digital) %>%
  summarise(gasto_digital_total = sum(as.numeric(monto_en_pesos), na.rm = T)) %>%
  ungroup()

gasto_partido_parlamentarias_2017 <- gasto_digital_parlamentarias_2017 %>%
  select(-autoridad_electa) %>%
  group_by(partido_politico, glosa_contiene_digital) %>%
  summarise(gasto_digital_total = sum(as.numeric(monto_en_pesos), na.rm = T)) %>%
  ungroup()
```

## Presidenciales 2017

```{r Unión de bases:output}

gasto_partido_presidencial_2017 <- gasto_digital_presidencial_2017 %>%
  select(-autoridad_electa) %>%
  group_by(partido_politico, glosa_contiene_digital) %>%
  summarise(gasto_digital_total = sum(as.numeric(monto_en_pesos), na.rm = T)) %>%
  ungroup()

```

```{r}
write_xlsx(gasto_partido_constituyentes_2021, path = "gasto_partido_constituyentes_2021.xlsx")
write_xlsx(gasto_partido_parlamentarias_2017, path = "gasto_partido_parlamentarias_2017.xlsx")
write_xlsx(gasto_partido_parlamentarias_2021, path = "gasto_partido_parlamentarias_2021.xlsx")
write_xlsx(gasto_partido_presidencial_2017, path = "gasto_partido_presidencial_2017.xlsx")
```

# Selección de partidos

```{r}
seleccion_prueba <- gasto_partido_parlamentarias_2021 %>%
  filter(
    partido_politico %in% c(
      "UNION DEMOCRATA INDEPENDIENTE",
      "PARTIDO COMUNISTA DE CHILE",
      "PARTIDO DE LA GENTE",
      "PARTIDO DEMOCRATA CRISTIANO",
      "PARTIDO SOCIALISTA DE CHILE",
      "PARTIDO REPUBLICANO DE CHILE",
      "RENOVACION NACIONAL"
    )
  )

grafico_prueba <- seleccion_prueba |>
  filter(glosa_contiene_digital) |> 
  mutate(gasto_digital_total_m = scales::label_number(scale = 1e-6, suffix = "M")(gasto_digital_total)) |> 
  ggplot(aes(x = partido_politico, y = gasto_digital_total)) + 
  geom_bar(stat="identity", fill = "steelblue", width = 0.8) +
  geom_text(aes(label = gasto_digital_total_m),
            hjust = 1.2, color = "white") +
  scale_y_continuous(labels = scales::label_number(scale = 1e-6, suffix = "M")) +
  labs(title="Gasto en Espacio Digital por Partido Parlamentarias 2021",
       x="Partido",
       y="Gasto Total") +
  theme_minimal() +
  coord_flip()

grafico_prueba
```

# Evolución histórica del gasto

```{r evolución histórica del gasto}

gasto_digital_1 <- gasto_digital_presidencial_2017 %>%
  select(-autoridad_electa) |> 
  filter(glosa_contiene_digital) |> 
  group_by(partido_politico) %>%
  summarise(gasto_total_2017_1 = sum(as.numeric(monto_en_pesos), na.rm = TRUE)) %>%
  ungroup() %>% 
  mutate(
    partido_politico = case_when(
      partido_politico == "PODER" ~ "COMUNES",
      TRUE ~ partido_politico ))

gasto_digital_2 <- gasto_digital_parlamentarias_2017 %>%
  select(-autoridad_electa) %>%
  filter(glosa_contiene_digital) |> 
  group_by(partido_politico) %>%
  summarise(gasto_total_2017_2 = sum(as.numeric(monto_en_pesos), na.rm = T)) %>%
  ungroup() %>%
  mutate(partido_politico = case_when(
           partido_politico == "PODER" ~ "COMUNES",
           TRUE ~ partido_politico))


gasto_digital_3 <- gasto_digital_parlamentarias_2021 %>%
  select(-autoridad_electa) %>%
  filter(glosa_contiene_digital) |> 
  group_by(partido_politico) %>%
  summarise(gasto_total_2021_1 = sum(as.numeric(monto_en_pesos), na.rm = T)) %>%
  ungroup() %>%
  mutate(partido_politico = case_when(
    partido_politico == "CIUDADANOS" ~ "PARTIDO CIUDADANOS",
    partido_politico == "EVOLUCION POLITICA" ~ "PARTIDO EVOLUCIÓN POLITICA",
    partido_politico == "PARTIDO PROGRESISTA DE CHILE" ~ "PARTIDO PROGRESISTA",
    TRUE ~ partido_politico
  ))

gasto_digital_4 <- gasto_digital_constituyentes_2021 %>%
  select(-autoridad_electa) %>%
  filter(glosa_contiene_digital) |> 
  group_by(partido_politico) %>%
  summarize(gasto_total_2021_2 = sum(as.numeric(monto_en_pesos), na.rm = T)) %>%
  ungroup() %>%
    mutate(partido_politico = case_when(
    partido_politico == "CIUDADANOS" ~ "PARTIDO CIUDADANOS",
    partido_politico == "EVOLUCION POLITICA" ~ "PARTIDO EVOLUCIÓN POLITICA",
    partido_politico == "PARTIDO PROGRESISTA DE CHILE" ~ "PARTIDO PROGRESISTA",
    TRUE ~ partido_politico
  ))

anti_join(gasto_digital_1, gasto_digital_4)

evolucion_gasto_digital <- gasto_digital_1 %>%
  left_join(gasto_digital_2, by = "partido_politico") %>%
  left_join(gasto_digital_3, by = "partido_politico") %>%
  left_join(gasto_digital_4, by = "partido_politico")

df_plot <- evolucion_gasto_digital %>% 
  pivot_longer(
    cols = starts_with("gasto_total_"),
    names_to = "año",
    values_to = "gasto"
  ) %>%
  mutate(
    año = case_when(
      año == "gasto_total_2017_1" ~ 1,
      año == "gasto_total_2017_2" ~ 2,
      año == "gasto_total_2021_1" ~ 3,
      año == "gasto_total_2021_2" ~ 4
    )
  ) %>%
  group_by(partido_politico, año) %>% 
  summarise(gasto = sum(gasto, na.rm = TRUE), .groups = "drop")

options(scipen = 999)   # evita notación científica

ggplot(df_plot,
       aes(x = año, y = gasto, group = partido_politico)) +
  geom_line() +
  geom_point() +
  scale_y_continuous(labels = scales::label_number(scale = 1e-6, suffix = "M")) +
  facet_wrap(~ partido_politico, scales = "free_y") +
    labs(
    title = "Evolución del gasto digital por partido",
    x = "Secuencia Temporal",
    y = "Gasto total"
  ) +
  theme_minimal(base_size = 14) +
  theme(
    strip.text = element_text(size = 6),
    axis.text = element_text(size = 8)
  )

df_plot |> 
  select(partido_politico) |> 
  unique()

df_plot_partido <- df_plot |>
  mutate(
    partido_recortado = case_match(
      partido_politico,
      "COMUNES"                    ~ "COMUNES",
      "PARTIDO CIUDADANOS"         ~ "CIUDADANOS",
      "PARTIDO COMUNISTA DE CHILE" ~ "PC",
      "PARTIDO ECOLOGISTA VERDE"   ~ "ECOLOGISTA VERDE",
      "PARTIDO EVOLUCIÓN POLITICA" ~ "EVOPOLI",
      "PARTIDO HUMANISTA"          ~ "HUMANISTA",
      "PARTIDO LIBERAL DE CHILE"   ~ "LIBERAL",
      "PARTIDO POR LA DEMOCRACIA"  ~ "PPD",
      "PARTIDO PROGRESISTA"        ~ "PRO",
      "RENOVACION NACIONAL"        ~ "RN",
      "REVOLUCION DEMOCRATICA"     ~ "RD",
      "UNION DEMOCRATA INDEPENDIENTE" ~ "UDI",
      .default = partido_politico
    )
  )

colores_partidos <- c(
  "COMUNES"                 = "#E41A1C",  # rojo
  "CIUDADANOS"              = "#FDB462",  # naranjo (centro)
  "PC"                      = "#A50F15",  # rojo oscuro
  "ECOLOGISTA VERDE"        = "#4DAF4A",  # verde
  "EVOPOLI"                 = "#377EB8",  # azul (derecha liberal)
  "HUMANISTA"               = "#984EA3",  # morado
  "LIBERAL"                 = "#FF7F00",  # naranjo
  "PPD"                     = "#FB6A4A",  # centro-izq rojo suave
  "PRO"                     = "#CB181D",  # rojo
  "RN"                      = "#08519C",  # azul
  "RD"                      = "#F768A1",  # rosado (izq)
  "UDI"                     = "#2171B5"   # azul
)

ggplot(df_plot_partido,
       aes(x = año, y = gasto, group = partido_recortado, color = partido_recortado)) +
  geom_line(show.legend = FALSE) +
  geom_point() +
  scale_y_continuous(labels = scales::label_number(scale = 1e-6, suffix = "M")) +
  scale_color_manual(values = colores_partidos) +
  guides(color = guide_legend(nrow = 2)) +
  #facet_wrap(~ partido_politico, scales = "free_y") +
    labs(
    title = "Evolución del gasto digital por partido",
    x = "Secuencia temporal de elecciones",
    y = "Gasto total (Millones)"
  ) +
  theme_minimal(base_size = 14) +
  theme(
    #strip.text = element_text(size = 6),
    axis.text = element_text(size = 10),
    axis.title = element_text(size = 12),
    legend.text = element_text(size = 9),
    legend.position = "bottom",
    legend.justification = 0, # Modificar donde empieza la leyenda
    legend.title = element_blank()
  )

```




```{r Unión de bases existentes}
votos_1 <- df_votos_por_partido_parlamentarias_2017
votos_2 <- df_votos_por_partido_parlamentarias_2021

anti_join(votos_1, votos_2, by = "partido")

votos_1 <- votos_1 %>% 
  mutate(partido = case_when(
    partido == "PARTIDO RADICAL SOCIALDEMOCRATA" ~ "PARTIDO RADICAL DE CHILE",
    partido == "INDEPENDIENTES" ~ "INDEPENDIENTE",
    partido == "PARTIDO IGUALDAD" ~ "IGUALDAD",
    partido == "PARTIDO RADICAL SOCIALDEMOCRATA" ~ "PARTIDO RADICAL DE CHILE",
    partido == "PARTIDO PROGRESISTA" ~ "PARTIDO PROGRESISTA DE CHILE",
    partido == "PODER" ~ "COMUNES",
    TRUE ~ partido
  ))

join <- left_join(votos_1, votos_2, by = "partido")

evolucion_gasto_digital <- evolucion_gasto_digital %>%
  rename(partido = partido_politico)

anti_join(join, evolucion_gasto_digital)
anti_join(evolucion_gasto_digital, join)

join <- join %>%
  mutate(partido = case_when(
    partido == "CIUDADANOS" ~ "PARTIDO CIUDADANOS",
    partido == "EVOLUCION POLITICA" ~ "PARTIDO EVOLUCIÓN POLITICA",
    partido == "PARTIDO PROGRESISTA DE CHILE" ~ "PARTIDO PROGRESISTA",
    TRUE ~ partido
  ))

union_1 <- left_join(evolucion_gasto_digital, join, by = "partido")

votos_por_partido_constituyentes_2021 <- df_votos_por_partido_constituyentes_2021

anti_join(union_1, votos_por_partido_constituyentes_2021)

votos_por_partido_constituyentes_2021 <- votos_por_partido_constituyentes_2021 %>%
  mutate(partido = case_when(
    partido == "CIUDADANOS" ~ "PARTIDO CIUDADANOS",
    partido == "EVOLUCION POLITICA" ~ "PARTIDO EVOLUCIÓN POLITICA",
    partido == "INDEPENDIENTES-LISTA XJ" ~ "PARTIDO PROGRESISTA",
    TRUE ~ partido
  ))

votos_por_partido_constituyentes_2021 <- votos_por_partido_constituyentes_2021 %>%
  mutate(votos = case_when(
    votos == 32364 ~ 32902,
    TRUE ~ votos
  ))
  

union_2 <- left_join(union_1, votos_por_partido_constituyentes_2021, by = "partido")

union_2 <- union_2 %>% rename( gasto_dig_pres_2017 = gasto_total_2017_1, 
                               gasto_dig_par_2017 = gasto_total_2017_2, 
                               gasto_dig_par_2021 = gasto_total_2021_1, 
                               gasto_dig_conv_2021 = gasto_total_2021_2, 
                               votos_par_2017 = votos.x, 
                               votos_par_2021 = votos.y, 
                               votos_conv_2021 = votos )

```

# Análisis estadístico I

## Correlaciones

```{r}
cor.test(union_2$gasto_dig_par_2017, union_2$votos_par_2017)
modelo_reg_par_2017 <- lm(votos_par_2017 ~ gasto_dig_par_2017, data = union_2)
stargazer(modelo_reg_par_2017, type = "text")

cor.test(union_2$gasto_dig_par_2021, union_2$votos_par_2021)
modelo_reg_par_2021 <- lm(union_2$votos_par_2021 ~ union_2$gasto_dig_par_2021, data = union_2)
stargazer(modelo_reg_par_2021, type = "text")

cor.test(union_2$gasto_dig_conv_2021, union_2$votos_conv_2021)
modelo_reg_conv_2021 <- lm(union_2$votos_conv_2021 ~ union_2$gasto_dig_conv_2021, data = union_2)
stargazer(modelo_reg_conv_2021, type = "text")
```


```{r Estadísticos varios}

union_2 <- union_2 %>%
  mutate(
    gasto_promedio = rowMeans(select(., starts_with("gasto_dig")), na.rm = TRUE)
  ) %>%
  relocate(gasto_promedio, .after = gasto_dig_conv_2021)

union_2 <- union_2 %>%
  mutate(
    votos_promedio = rowMeans(select(., starts_with("votos")), na.rm = TRUE)
  ) %>%
  relocate(votos_promedio, .after = votos_conv_2021)

cor.test(union_2$gasto_promedio, union_2$votos_promedio)
stargazer(lm(votos_promedio ~ gasto_promedio, data =union_2), type = "text")

union_2 <- union_2 %>%
  mutate(
    ideologia = case_when(
      partido == "PARTIDO COMUNISTA DE CHILE"      ~ 1,
      partido == "PARTIDO HUMANISTA"               ~ 1,
      partido == "COMUNES"                         ~ 1,
      partido == "REVOLUCION DEMOCRATICA"          ~ 2,
      partido == "PARTIDO PROGRESISTA"             ~ 2,
      partido == "PARTIDO LIBERAL DE CHILE"        ~ 3,
      partido == "PARTIDO CIUDADANOS"              ~ 3,
      partido == "PARTIDO EVOLUCIÓN POLITICA"      ~ 4, 
      partido == "RENOVACION NACIONAL"             ~ 5,
      partido == "UNION DEMOCRATA INDEPENDIENTE"   ~ 5,
      TRUE                                         ~ NA_integer_
    )
  ) %>%
  relocate(ideologia, .after = partido)


union_2 <- union_2 %>%
  mutate(
    militantes = case_when(
      partido == "PARTIDO CIUDADANOS"              ~ 13598,
      partido == "PARTIDO COMUNISTA DE CHILE"      ~ 45058,
      partido == "PARTIDO EVOLUCIÓN POLITICA"      ~ 14838,
      partido == "PARTIDO HUMANISTA"               ~ 5414,
      partido == "PARTIDO LIBERAL DE CHILE"        ~ 10393,
      partido == "PARTIDO PROGRESISTA"             ~ 22959,
      partido == "COMUNES"                         ~ 11787,
      partido == "RENOVACION NACIONAL"             ~ 36741,
      partido == "UNION DEMOCRATA INDEPENDIENTE"   ~ 31029,
      partido == "REVOLUCION DEMOCRATICA"          ~ 26276,
      TRUE                                         ~ NA_real_
    )
  ) %>%
  relocate(militantes, .after = partido)


union_2 <- union_2 %>%
  mutate(partido_nuevo = case_when(
    partido %in% c("COMUNES", "REVOLUCION DEMOCRATICA", "PARTIDO LIBERAL DE CHILE", 
                   "PARTIDO PROGRESISTA", "PARTIDO CIUDADANOS", "PARTIDO EVOLUCIÓN POLITICA") ~ 1,
    TRUE ~ 0
  )) %>%
  relocate(partido_nuevo, .after = ideologia)

```

# Modelos econométricos

```{r}
modelo_control <- lm(votos_promedio ~ gasto_promedio + militantes + ideologia + partido_nuevo, data = union_2)
modelo_control_1 <- lm(votos_promedio ~ gasto_promedio + ideologia, data = union_2)
modelo_control_2 <- lm(votos_promedio ~ gasto_promedio + militantes, data = union_2)
modelo_control_3 <- lm(votos_promedio ~ gasto_promedio + partido_nuevo, data = union_2)


stargazer(modelo_control, type = "text")
stargazer(modelo_control_3, type = "text")

modelo_prueba <- lm(gasto_promedio ~ ideologia, data = union_2)
stargazer(modelo_prueba, type = "text")
```




# De base wider a longer

```{r}
df_plot_partido <- df_plot_partido |> 
    mutate(
    ideologia = case_when(
      partido_politico == "PARTIDO COMUNISTA DE CHILE"      ~ 1,
      partido_politico == "PARTIDO HUMANISTA"               ~ 1,
      partido_politico == "COMUNES"                         ~ 1,
      partido_politico == "REVOLUCION DEMOCRATICA"          ~ 2,
      partido_politico == "PARTIDO PROGRESISTA"             ~ 2,
      partido_politico == "PARTIDO POR LA DEMOCRACIA"       ~ 2,
      partido_politico == "PARTIDO LIBERAL DE CHILE"        ~ 3,
      partido_politico == "PARTIDO CIUDADANOS"              ~ 3,
      partido_politico == "PARTIDO EVOLUCIÓN POLITICA"      ~ 4,
      partido_politico == "PARTIDO ECOLOGISTA VERDE"        ~ 4,
      partido_politico == "RENOVACION NACIONAL"             ~ 5,
      partido_politico == "UNION DEMOCRATA INDEPENDIENTE"   ~ 5,
      TRUE                                         ~ NA_integer_
    )
  )

# parlamentaria 2017
votos_1 <- votos_1 |> 
  mutate(año = 1)
# parlamentaria 2021
votos_2 <- votos_2 |> 
  mutate(año = 2)
# convencional 2021
votos_3 <- votos_por_partido_constituyentes_2021 |> 
  mutate(año = 4)
# primarias presidenciales

votos <- bind_rows(votos_1,
                   votos_2,
                   votos_3)

votos_partido <- votos %>%
  mutate(
    militantes = case_when(
      partido == "PARTIDO CIUDADANOS"              ~ 13598,
      partido == "PARTIDO COMUNISTA DE CHILE"      ~ 45058,
      partido == "PARTIDO EVOLUCIÓN POLITICA"      ~ 14838,
      partido == "PARTIDO HUMANISTA"               ~ 5414,
      partido == "PARTIDO LIBERAL DE CHILE"        ~ 10393,
      partido == "PARTIDO PROGRESISTA"             ~ 22959,
      partido == "COMUNES"                         ~ 11787,
      partido == "RENOVACION NACIONAL"             ~ 36741,
      partido == "UNION DEMOCRATA INDEPENDIENTE"   ~ 31029,
      partido == "REVOLUCION DEMOCRATICA"          ~ 26276,
      TRUE                                         ~ NA_real_
    )
  ) %>%
  relocate(militantes, .after = partido)


votos_partido <- votos_partido %>%
  mutate(partido_nuevo = case_when(
    partido %in% c("COMUNES", "REVOLUCION DEMOCRATICA", "PARTIDO LIBERAL DE CHILE", 
                   "PARTIDO PROGRESISTA", "PARTIDO CIUDADANOS", "PARTIDO EVOLUCIÓN POLITICA") ~ 1,
    TRUE ~ 0
  )) %>%
  relocate(partido_nuevo)

votos_partido <- votos_partido |>
  mutate(
    partido_recortado = case_match(
      partido,
      "COMUNES"                    ~ "COMUNES",
      "PARTIDO CIUDADANOS"         ~ "CIUDADANOS",
      "PARTIDO COMUNISTA DE CHILE" ~ "PC",
      "PARTIDO ECOLOGISTA VERDE"   ~ "ECOLOGISTA VERDE",
      "PARTIDO EVOLUCIÓN POLITICA" ~ "EVOPOLI",
      "PARTIDO HUMANISTA"          ~ "HUMANISTA",
      "PARTIDO LIBERAL DE CHILE"   ~ "LIBERAL",
      "PARTIDO POR LA DEMOCRACIA"  ~ "PPD",
      "PARTIDO PROGRESISTA"        ~ "PRO",
      "RENOVACION NACIONAL"        ~ "RN",
      "REVOLUCION DEMOCRATICA"     ~ "RD",
      "UNION DEMOCRATA INDEPENDIENTE" ~ "UDI",
      .default = partido
    )
  )

votos_partido <- votos_partido |> 
  filter(!str_detect(partido_recortado, "INDEPENDIENTE") & 
           !is.na(partido_recortado) & 
           partido_recortado != "") 

votos_partido <- votos_partido |> 
  select(-partido)

df_completa <- df_plot_partido |> 
  left_join(votos_partido)

df_completa <- df_completa |> 
  group_by(partido_politico) |> 
  fill(partido_nuevo, ideologia, .direction = "downup") # Completar para las observaciones que no están

```

Histograma de los datos de interés

```{r}
df_completa |> 
  ggplot(aes(x = año, y = log(gasto))) + # transformar variable para escalar
  geom_col() +
  facet_grid(cols = vars(partido_politico))

df_completa |> 
  ggplot(aes(x = año, y = log(votos))) +
  geom_col() +
  facet_grid(cols = vars(partido_politico))
```

Transformacion de variables

```{r}
df_completa <- df_completa |> 
  mutate(gasto_log = log(gasto)) |> 
  group_by(año) |> 
  mutate(porc_votos = votos / sum(votos, na.rm = T))
```

```{r}
df_completa |> 
  ggplot(aes(x = año, y = porc_votos)) + # transformar variable para escalar
  geom_col() +
  facet_grid(cols = vars(partido_politico))

df_completa |> 
  ggplot(aes(x = año, y = votos_log)) + # transformar variable para escalar
  geom_col() +
  facet_grid(cols = vars(partido_politico))
```


# Modelos 

```{r}
colnames(df_completa)

modelo_1 <- lm(porc_votos ~ gasto_log + ideologia + factor(año),
               data = df_completa)

modelo_2 <- lm(porc_votos ~ gasto_log + ideologia + partido_nuevo + factor(año),
               data = df_completa)

modelo_3 <- lm(porc_votos ~ gasto_log + factor(año),
               data = df_completa)

modelos <- list(modelo_1, modelo_2, modelo_3)

stargazer(modelos, type = "text")
```

